【裁判字號】    90,上易,1144
【裁判日期】    900717
【裁判案由】    公共危險
【裁判全文】
臺灣高等法院臺中分院刑事判決                    九十年度上易字第一一四四號
    上  訴  人
    即  被  告  丙○○
    輔  佐  人
    即被告之子  丁○○
                        住同右.
右上訴人因公共危險案件，不服臺灣台中地方法院九十年度易字第七六號中華民國
九十年四月二日第一審判決（起訴案號：臺灣台中地方法院檢察署九十年度偵字第七
七號），提起上訴，本院判決如左：
    主  文
上訴駁回。
    事  實
一、丙○○係位於台中縣太平市○○路一三四三巷五十八弄（以下房屋均同此巷弄）
    六十八號及七十號房屋之住戶，該處為現供丙○○及其家人使用之住宅，上開房
    屋與辛○○所居住之同弄六十六號、六十二號、六十號房屋、戊○○所居住之同
    弄五十八號房屋、己○○所有現無人居住之同弄五十六號房屋、乙○○所居住之
    同弄五十二號房屋係屬連棟建物，係屬現供人使用之住宅或有人所在之建築物，
    丙○○在上址七十號房屋四樓神明廳燒香祭祀祖先神佛，原應注意使用火燭之安
    全，以防止火災之發生，其於民國（下同）八十九年十月二十七日即農曆十月初
    一早上十二時，在其住宅三樓之神龕祭祀神明之際，未將焚燒金紙之火苗完全澆
    熄，隨即下至一樓，而依當時情形，又非不能注意，竟疏未注意，致於同日十二
    時四十五分許，火苗擴散至神明廳之供桌附近之易燃物品，繼之擴大燃燒，自該
    七十號房屋之三樓延燒至六十八號房屋，再延燒至六十六號、六十二號、六十號
    、五十八號、五十六號及五十二號房屋，造成七十號、六十八號房屋之三樓、三
    樓半及其內設備燒燬，六十六號房屋之二樓半、三樓及其內設備、物品燒燬或受
    煙燻，六十六號、六十二號、六十號三戶打通之三樓半及其內設備、物品燒燬，
    六十二號、六十號房屋內之拖把成品、半成品及設備燒燬或受煙燻，五十八號房
    屋二樓半之木質地板燒失、三樓神明廳內之部分家具裝潢燒燬（係因二次火流）
    、三樓部分裝潢燒燬，五十六號房屋三樓半內之雜物燒燬、五十二號房屋三樓神
    明廳受煙燻，三樓半木質裝潢部分受燒。
二、案經辛○○、黃庚○○及黃淑芬訴由台中縣警察局霧峰分局報請臺灣臺中地方法
    院檢察署檢察官偵查起訴。
    理  由
一、訊據被告丙○○矢口否認涉有右揭失火之公共危險犯行，辯稱：伊負責四樓神明
    廳點香拜神，但當日六、七點有燒香，未焚燒金紙；失火時，伊在一樓看電視；
    伊無過失云云。惟查：
（一）本件火災造成上址七十號、六十八號房屋之三樓、三樓半及其內設備燒燬，六
      十六號房屋之二樓半、三樓及其內設備、物品燒燬或受煙燻，六十六號、六十
      二號、六十號三戶打通之三樓半及其內設備、物品燒燬，六十二號、六十號房
      屋內之拖把成品、半成品及設備燒燬或受煙燻，五十八號房屋二樓半之木質地
      板燒失、三樓神明廳內之部分家具裝潢燒燬（係因二次火流）、三樓部分裝潢
      燒燬，五十六號房屋三樓半內之雜物燒燬、五十二號房屋三樓神明廳受煙燻，
      三樓半木質裝潢部分受燒等情，及其中五十六號房屋現無人居住，其餘七十號
      、六十八號、六十六號、六十二號、六十號、五十八號、五十二號房屋均係現
      供人使用之住宅等情，業據証人即六十六號、六十二號、六十號房屋之住戶黃
      庚○○、辛○○、証人即五十八號房屋之住戶戊○○、証人即五十六號房屋之
      所有人己○○、証人即五十二號房屋住戶乙○○証述在卷，並有台中縣警察局
      之火災現場勘查紀錄所載之現場燃燒後狀況（參見偵卷第十二頁）及現場相片
      四十三張在卷可佐。
（二）本件火災之起火點係在前開七十號房屋三樓之神龕、供桌附近，因七十號房屋
      受較長時間燃燒，應為最初起火戶，又因七十號與六十八號合為一間之三樓半
      受燒雖嚴重，但位於三樓半部分殘留裝潢木質倒向神明廳處上方鐵架上，且三
      樓壁櫥上擺放之書籍明顯倒向七十號神龕處，又神龕、供桌嚴重炭化燒失倒塌
      ，故神龕、供桌附近應受較長時間及較激烈燃燒，應為最初起火點；又本件起
      火處係住宅神明廳，無需使用大量電源及自燃性化學物品，清理現場亦未發現
      任何電線短路熔痕，且據被告於火災當日之警訊供稱：火警時我在一樓客廳看
      電視，聽到一聲爆炸聲，我就爬到三樓，看到整間屋子都是黑煙，後來就聽到
      二聲爆炸聲，我就趕快跑下樓來報案等語，並供稱：火警發生前住家電源並無
      異常狀況發生過等語（八十九年十月二十七日警訊筆錄），是已可排除因電線
      短路或自燃性化學物品引起火災之可能；而現場起火點附近木質裝潢、供桌幾
      乎完全燒失，又敬神供器（香爐、敬茶架、神明燈）均嚴重燒熔，實有可能因
      敬神祭祀不慎引燃附近易燃物品，繼而擴大燃燒，本件經清理現場雖未尋獲可
      疑証物以資佐証，但起火原因仍不排除敬神祭祀，不慎引燃附近易燃物品，繼
      而擴大燃燒之可能性之事實，亦據証人即台中縣消防局火災調查課隊員黃基淦
      証述：本件在現場沒看到電線短路的跡象，我們有尋過電線的線路，發現電線
      沒有一次痕的現象，也不是供桌上的電燈電線走火，如果是電線走火，被告不
      可能在使用電視等語，並有臺中縣警察局火災調查報告書可稽，再參以失火當
      日係農曆十月初一，証人即六十六號房屋住戶黃庚○○自警訊亦指稱：當我發
      現火警時，火勢已經很大了，我在樓下有遇到丙○○，她說有燒香及燒金紙拜
      拜，那會這樣等語（八十九年十月二十八日警訊偵卷第二十四頁反面），於偵
      訊亦証稱：我們跑到外面，有聽到丙○○說，燒金紙怎麼會變成這樣子等語（
      九十年一月十一日偵訊偵卷第六十頁正面），於原審亦証稱：那天被告從火災
      出來時跟我說，只是燒金紙而已，怎麼會燒成這樣等語（見九十年三月十九日
      原審筆錄）、証人即五十八號房屋住戶戊○○於警訊亦供稱：火警發生時，我
      剛要從住家要出門，碰到丙○○從他家跑出來，叫我幫忙叫消防車；我當時看
      到七十號房屋的三樓及四樓（即火災調查報告所指之三樓半及三樓）部分，火
      勢及濃煙很大；我碰見丙○○時，有聽到她自言自語在說，「怎麼拜拜會發生
      火災」這句話等語（八十九年十月二十八日警訊偵卷第十五頁反面），足見起
      火原因應係敬神祭祀，不慎引燃附近易燃物品，繼而擴大燃燒，被告當日既在
      神明廳祭祀燒香燒金紙，原應注意使用火燭、消防之安全以防止火災之發生，
      而依當時情形，又非不能注意，竟疏未注意，因而釀致本次火災，自難辭過失
      之責，而上述所有全燬、半燬之住屋及其內物品，確因本件火災所致，是被告
      之過失與本件災害有相當之因果關係。
（三）至被告辯解：伊無過失云云，顯係事後卸責之詞，委無足採。事証明確，被告
      失火犯行堪予認定。
二、按刑法上之放火罪，其所直接侵害之法益，為一般社會之公共安全，雖私人之財
    產法益，亦同時受其侵害，但既列入公共危險罪章內，自以社會公安之法益為重
    ，故計算罪數，應以行為之個數為標準，被告以一個放火行為，燒燬多家房屋，
    仍祇成立單純一罪，不以所焚家數，定其罪數；又按放火燒燬現供人使用之住宅
  罪，自係指供人居住房屋之整體而言，應包括牆垣及該住宅內所有設備、傢俱、
    日常生活上之一切用品，故一個放火行為，若同時燒毀住宅與該住宅內所有其他
    物品，無論該其他物品為他人或自己所有，與同時燒毀數犯罪客體者之情形不同
    ，均不另成立放火燒燬住宅以外他人或自己所有物罪，最高法院二十一年上字第
    三九一號判例、七十九年台上字第一四七一號判例可資參照。是核被告丙○○所
    為，係犯刑法第一百七十三條第二項之失火燒燬現供人使用住宅罪。雖被告一失
    火行為，燒燬多家房屋（包括現供人使用之住宅、現有人所在之建築物）及屋內
    物品，參照上揭最高法院對放火罪之判例要旨，應祇成立一失火燒毀現供人使用
    住宅罪。原審依刑法第一百七十三條第二項、修正後刑法第四十一條第一項前段
    、罰金罰鍰提高標準條例第一條前段、第二條，審酌被告因祭祀用火不慎而引燃
    大火，其因一時疏失，而罹刑典，其應負全部過失責任，又本件火災燒燬多家房
    屋及其內設備、物品，又被告自己住宅及其內用品、設備之損失甚為嚴重，且其
    犯後已與五十二號、五十六號、五十八號屋主達成和解，賠償損失，尚未能與六
    十六號、六十二號、六十號之住戶達成和解等一切情狀，量處如原審主文所示之
    刑，固無不當，惟被告行為後，刑法第四十一條已於民國九十年一月十日經總統
    公布修正，同年月十二日生效，比較新舊法，以新法對被告有利，本件自有修正
    後刑法第四十一條第一項前段之適用，並諭知易科罰金之折算標準，核無不合，
    被告上訴意旨仍以當時渠未燃燒金紙，為何會發生火災，渠不知情，並請求勘驗
    現場及傳喚消防鑑定人員到庭說明云云，其輔佐人亦聲請再履勘現場乙節，惟查
    本件發生火災之原因，前揭已詳加敘明，並有台中縣警察局之火災現場勘查紀錄
    及現場相片可稽，發生火災後，既經警勘驗現場，製有勘查紀錄及照片在卷，本
    院自毋庸再行勘驗現場及傳喚鑑定人員到庭說明之必要，被告上訴為無理由，應
    予駁回。
三、據上論斷，應依刑事訴訟法第三百六十八條，判決如主文。
本案經檢察官甲○○到庭執行職務。
中       華       民       國   九  十    年     七      月   十七      日
                                臺灣高等法院臺中分院刑事第三庭
                                      審判長法  官  方  艤  駐
                                            法  官  廖  柏  基
                                        法  官  劉  連  星
右正本證明與原本無異。
不得上訴。
                                            書記官  顏  子  良
中       華       民       國   九  十    年     七      月    十八     日
附論罪科刑法條：
中華民國刑法第一百七十三條
(放火或失火燒燬現住建築物及交通工具罪)
放火燒燬現供人使用之住宅或現有人所在之建築物、礦坑、火車、電車或其他供水、
陸、空公眾運輸之舟、車、航空機者，處無期徒刑或七年以上有期徒刑。
失火燒燬前項之物者，處一年以下有期徒刑、拘役或五百元以下罰金。
第一項之未遂犯罰之。
預備犯第一項之罪者，處一年以下有期徒刑、拘役或三百元以下罰金。
                                                                        Ｋ


司法院資訊處製作；財團法人民間司法改革基金會備份。
